臺中高等行政法院判決
                                       99年度訴字第459號
                                    100年3月24日辯論終結
原      告　李水粉
          　吳炎鈴
          　吳佩真
          　吳明杰
          　吳冠慧
共      同
訴訟代理人　熊治璿　律師
複代理人  　廖怡婷　律師
被      告　財政部臺灣省中區國稅局
代　表　人　鄭義和
訴訟代理人　鄭岳峰
上列當事人間因遺產稅事件，原告不服財政部中華民國99年10月
27日台財訴字第09913511170號訴願決定，提起行政訴訟，本院
判決如下︰
    主  文
原告之訴駁回。
訴訟費用由原告負擔。
    事實及理由
一、事實概要：緣原告李水粉之配偶吳林於民國（下同）95年
    11月10日死亡，原告繼承人於96年1月31日、5月7日及11月8
    日分別辦理遺產稅申報及補申報，申報部分經被告核定遺產
    總額新臺幣（下同）44,547,840元，惟原告漏報死亡前2年
    內贈與財產（贈與配偶現金）2筆計4,900,000元，合計核定
    遺產總額49,447,840元、遺產淨額32,077,840元，應納稅額
    8,017,387元，並處罰鍰1,617,000元。原告不服，就遺產總
    額－其他（死亡前2年內贈與財產）、農業用地扣除額及罰
    鍰部分申請復查，獲追減遺產總額－其他（死亡前2年內贈
    與財產）2,359,674元及罰鍰323,400元。原告就農業用地扣
    除額部分仍表不服，提起訴願，遭決定駁回，遂提起本件行
    政訴訟。
二、本件原告主張：
  (一)遺產及贈與稅法第5條第3款但書之規定，係為區分擬制贈與
    之標的為動產與不動產，以為贈與稅課徵之標的：
  1.按依遺產及贈與稅法第5條第3款之規定：「財產之移動，具
    有左列各款情形之一者，以贈與論，依本法規定，課徵贈與
    稅：．．．三以自己之資金，無償為他人購置財產者，其資
    金。但該財產為不動產者，其不動產。」其但書規定係於84
    年1月13日修正時所增訂。究其立法意旨，乃提供資金為他
    人購置不動產，與直接將財產贈與他人，皆屬實質之贈與，
    均應課以贈與稅，然依同法第10條規定，贈與之財產價值之
    計算，以贈與人贈與時之時價為準；而所稱之時價者，土地
    以公告土地現值或評定標準價格為準；房屋以評定標準價格
    為準。如此，贈與人係以不動產為贈與標的時，須先以贈與
    人名義購置不動產，再贈與受贈人，以不動產公告現值或評
    定標準價格核課贈與稅；但若直接由贈與人出資而以受贈人
    名義購置，卻以實際出資額為課稅之認定標準。然依一般經
    驗法則，不動產公告現值或評定標準價格，往往較實際出資
    購買之價格為低，故對同一贈與不動產事實，卻因贈與方式
    不同，產生稅負計算上之差異，殊不公平。是立法者為維持
    租稅公平及鼓勵誠實申報納稅，乃於該條款增加上開但書，
    規定贈與之標的如屬不動產時，則以該不動產為贈與稅課徵
    之標的，排除以資金為贈與金額之認定，以資統一。是該條
    第3款但書增訂後，不因贈與人先為該不動產所有權人或為
    僅出資購買該不動產，受贈人所實際受贈之標的均為該不動
    產，且以該不動產已足為擬制贈與稅額之課徵目的，以符合
    公平課稅原則。
  2.坐落臺中市○○區○○段332-6地號土地（下稱系爭土地）
    為原告李水粉與訴外人陳添聰於95年5月25日簽訂之土地買
    賣契約，有系爭契約可證，且以李水粉為系爭土地之登記所
    有權人，而僅由被繼承人吳林開立支票為價金之給付。是
    原告李水粉名義上為系爭土地之買受人，然簽訂契約之初，
    被繼承人即擬以系爭土地贈與原告李水粉，遂依遺產及贈與
    稅法第5條第3款之規定，被繼承人免先登記為贈與人自己所
    有，再移轉登記予受贈人李水粉所有，徒增因移轉而產生之
    稅賦，故逕由李水粉與訴外人陳添聰簽訂買賣契約，惟實際
    上則由被繼承人以自己之資金為李水粉支付各期買賣價金。
    故被繼承人最終真正目的之贈與係為系爭土地，故以系爭土
    地為擬制贈與標的，即已足為贈與稅賦之課徵，非謂遺產及
    贈與稅法第5條第3款但書之規定，僅為核計贈與額之規範。
  3.被告所提遺產及贈與稅法第5條第3款但書文字，係立法委員
    審查該條修正案時所提出，其修正理由為第4條贈與不動產
    係以房地現值計算贈與額云云。惟基於租稅法定原則，該法
    條於立法院院會審查階段理由紀錄，究非明文轉化為立法三
    讀通過之法律文字，僅為立法參考資料，對各立法委員之意
    見，尚無拘束力，非可逕行援用。況衡諸該修正理由，僅係
    各立法委員為防止不公平之課稅實務弊端，特增訂但書為不
    動產之適用，並未否認該條文已確實為贈與標的之動產與不
    動產區分，為課徵贈與稅之目的。是被告任意為超出該明文
    範圍之解釋，而認該條款但書「但該財產為不動產者，其不
    動產」僅係規範該財產價值如何估價之規定，實為違反立法
    明文之無權解釋，自無可採。
  (二)遺產及贈與稅法第5條第3款但書之規定，並未排除同法第17
    條之適用：
  1.按「左列各款應自遺產總額中扣除，免徵遺產稅：．．．六
    遺產中作農業使用之農業用地及其地上農作物，由繼承人或
    受遺贈人承受者，扣除其土地及地上農作物價值之全數。」
    遺產及贈與稅法第17條第1項第6款前段定有明文。是為鼓勵
    繼承人繼續經營農業生產，故繼承之土地已編定為農業使用
    者，應自遺產總額中扣除，故繼承人繼承農業用地並為繼續
    經營農業生產者，不論所繼承之農業用地是否為法律擬制或
    實質認定為遺產總額範圍，自應扣除該農業用地，而免徵遺
    產稅，以符獎勵農業發展之立法目的。系爭土地為被繼承人
    為免移轉登記之手續，直接以原告李水粉為登記名義人，以
    達贈與系爭土地之真正目的，該贈與之標的即為系爭土地，
    並按遺產及贈與稅法第15條第1項第1款之規定，將系爭土地
    擬制為被繼承人之遺產，併入遺產總額，作為遺產稅之課徵
    。惟系爭土地本屬農業用地，有該土地所有權狀可稽，揆諸
    上開法理，系爭土地符合同法第17條第1項第6款之規定，應
    自被繼承人之遺產總額扣除，以為適法。
  2.倘依被告所認，系爭土地僅得依同法第5條第3款為贈與額價
    值之核計，而排除同法第17條第1項第6款之適用云云。則被
    繼承人不妨應先以自己為系爭土地所有權人，再贈與予李水
    粉，則系爭土地既為農業用地，於贈與時依同法第17條第1
    項第6款既有得自遺產總額中扣除不課遺產稅之規定，有准
    免依同法第15條規定併入遺產總額課稅（財政部台財稅第88
    1915685號函文參照），而產生同一贈與標的，卻得以扣除
    之不公平現象。則被繼承人僅需多一道先登記為自己所有之
    手續，即仍可達扣除之目的，實為疊床架屋之舉，亦非租稅
    立法所為防杜之弊。故僅因被告對該法第5條第3款任意限縮
    解釋不動產為贈與標的時僅以贈與價值核算，而未顧及贈與
    之標的將有涉及遺產扣除額適用之問題，將造成漠視繼承人
    原有之法定遺產稅扣除額之獎勵立法優惠、造成不公平之賦
    稅現象，顯有違反租稅法定與平等原則。
  3.再者，遺產及贈與稅法第17條第1項第6款之規定係將遺產中
    作為農業使用之農業用地及其地上農作物，由繼承人或受遺
    贈人承受者，自遺產總額中扣除。惟該條「遺產」之規定，
    並未區分實際本屬於被繼承人之遺產或經法律擬制為被繼承
    人之遺產，而有不同之適用。是縱該農業用地係經法律擬制
    為被繼承人之遺產，非由被繼承人實質上直接贈與者，然為
    貫徹農業使用之獎勵目的，自應為農業用地扣除之列。
  4.依民法債權相對性及不動產登記公示原則，被告李水粉本為
    系爭土地買賣契約之當事人及登記所有權人，僅係因稅法上
    關於被繼承人自己資金出資之規定，將其因買賣契約取得所
    有之系爭土地，擬制為被繼承人之遺產範圍，且被告得以該
    核課系爭土地相關稅賦，乃基於被告等主動申報之事實。又
    衡系爭土地為農業使用之農業用地，該地於被繼承人死亡後
    仍有繼續稻作之耕種等情事，自應符合同法第17條第1項第6
    款規定之適用，將系爭土地自遺產總額扣除，貫徹租稅法定
    及平等原則，以為適法等情，並聲明求為判決撤銷訴願決定
    及原處分（復查決定）關於農業用地扣除額部分。
三、被告則以：
  (一)被繼承人吳林於95年間以自有資金45,711,380元無償為配
    偶李水粉購得系爭土地，李水粉於96年5月7日補申報被繼承
    人死亡前2年贈與財產20,824,396元及農業用地扣除額20,82
    4,396元，經原查依該土地之公告土地現值20,824,396元併
    計其遺產總額課稅，另以系爭贈與標的係「自己之資金」而
    非「不動產」，全數否准認列農業用地扣除額。原告不服，
    復查主張被繼承人出資為其配偶購置上開土地，贈與標的係
    不動產，且為作農業使用之農業用地，其公告土地現值20,8
    24,396元應依遺產及贈與稅法規定自遺產總額中扣除，免徵
    遺產稅云云。經被告復查決定以，查本件被繼承人係以自己
    之資金，無償為其配偶李水粉購置上開土地，屬遺產及贈與
    稅法第5條第3款規定以贈與論之行為等情，為原告所不爭，
    合先敘明。次查遺產及贈與稅法第5條第3款前段「以自己之
    資金，無償為他人購置財產者」而以贈與論之規定，不論其
    購置之財產為動產或不動產，其贈與標的均係「購置財產之
    資金」；至該條文後段「但該財產為不動產者，其不動產」
    僅係規範該財產價值應如何估價之規定，與該不動產是否為
    農業用地無涉。又上開土地係由原所有權人逕過戶至李水粉
    名下，被繼承人與李水粉間並無贈與土地之法律行為，且該
    土地未曾登記為被繼承人所有，當非屬其「遺產」。從而，
    本件被繼承人死亡前2年內贈與之標的及課徵遺產稅之財產
    既非該土地，縱該土地係作農業使用之農業用地，亦與首揭
    遺產及贈與稅法所規定之農業用地扣除要件不符，原告任意
    擴張解釋，核無足採。綜上，原核定否准認列系爭農業用地
    扣除額並無不合，復查後乃予維持。原告仍不服，續提起訴
    願，財政部訴願決定亦持與被告相同論見，予以駁回。
  (二)訴訟意旨雖謂系爭土地係由李水粉與訴外人陳添聰簽訂買賣
    契約，惟實際上則由被繼承人吳林以自己之資金為李水粉
    支付各期買賣價金，以完成系爭土地贈與李水粉之最初目的
    ，以系爭土地為擬制贈與標的，非謂遺產及贈與稅法第5條
    第3款但書規定僅係為核計贈與額之規範。又該但書之規定
    ，並未排除同法第17條農業用地扣除額之適用云云。查系爭
    土地係被繼承人之配偶李水粉於95年5月25日向案外人陳添
    聰訂約購買，陸續由被繼承人將自有資金以支票方式支付予
    陳添聰，逕過戶於李水粉名下，系爭土地買賣契約書係由李
    水粉所簽訂，顯見系爭土地確係李水粉所購置，是被繼承人
    以自己之資金，無償為配偶李水粉購置財產，核屬遺產及贈
    與稅法第5條第3款前段之規定，應以贈與論。次查按遺產及
    贈與稅法第5條第3款但書文字，係立法委員於審查該條修正
    案時所提出，其修正理由為第4條贈與不動產係以房地現值
    計算贈與額，第5條以自己資金為他人購置財產以贈與論事
    件，則係以購置資金計算，其贈與額計算方式不同，為使法
    律公平起見，乃建議增列第5條第3款但書，將贈與不動產之
    贈與額計算方式改按公告現值計算，故該法條但書規定，係
    為核計贈與額所為之規範，並非謂該贈與標的即為不動產，
    此由該條前段仍保留購置財產為動產者，以購置資金為課徵
    標的之規定即明。末查遺產及贈與稅法第17條第1項第6款規
    定之適用前提，係指遺產中作農業使用之農業用地及其地上
    農作物，由繼承人或受遺贈人承受者，始足當之，倘被繼承
    人非直接將自己所有農地贈與繼承人或受遺贈人者，自無其
    適用。綜上，原告所訴難謂為有理由，其復執前詞爭執，所
    訴委不足採等語，資為抗辯，並聲明求為判決駁回原告之訴
    。
四、兩造之爭點：遺產及贈與稅法第5條第3款但書「但該財產為
    不動產者，其不動產。」之規定，其意究係以不動產為贈與
    標的，抑或僅為核計贈與額所為之規範？系爭土地是否得依
    同法第17條第1項第6款規定自遺產總額中扣除？
五、經查：
  (一)按「財產之移動，具有左列各款情形之一者，以贈與論，依
    本法規定，課徵贈與稅：．．．三以自己之資金，無償為他
    人購置財產者，其資金。但該財產為不動產者，其不動產。
    」、「遺產及贈與財產價值之計算，以被繼承人死亡時或贈
    與人贈與時之時價為準。．．．第1項所稱時價，土地以公
    告土地現值或評定標準價格為準。」、「被繼承人死亡前2
    年內贈與下列個人之財產，應於被繼承人死亡時，視為被繼
    承人之遺產，併入其遺產總額，依本法規定徵稅：一被繼承
    人之配偶。」及「左列各款，應自遺產總額中扣除，免徵遺
    產稅：．．．六遺產中作農業使用之農業用地及其地上農作
    物，由繼承人或受遺贈人承受者，扣除其土地及地上農作物
    價值之全數。」分別為遺產及贈與稅法第5條第3款、第10條
    第1項前段、第3項前段、第15條第1項第1款及第17條第1項
    第6款前段所明定。
  (二)本件原告李水粉之配偶吳林（即被繼承人）於95年間以自
    有資金45,711,380元無償為配偶原告李水粉購得坐落臺中市
    ○○區○○段332-6地號之系爭土地，原告李水粉於96年5月
    7日補申報被繼承人死亡前2年贈與財產20,824,396元及農業
    用地扣除額20,824,396元，經被告初查以系爭贈與標的係「
    自己之資金」而非「不動產」，全數否准認列農業用地扣除
    額，另依遺產及贈與稅法第5條第3款規定以該土地之公告土
    地現值20,824,396元為計價方式併計被繼承人之遺產總額課
    稅。原告不服，主張被繼承人出資為其配偶購置上開土地，
    贈與標的係不動產，且為作農業使用之農業用地，其公告土
    地現值20,824,396元應依遺產及贈與稅法規定自遺產總額中
    扣除，免徵遺產稅云云，循序經被告復查及訴願決定予以駁
    回，原告就系爭農業用地扣除額部分仍表不服，遂提起本件
    行政訴訟，並為如事實欄所載之主張。
  (三)查本件被繼承人之配偶即原告李水粉於95年5月25日，與訴
    外人陳添聰簽約購買系爭土地，總價款為45,711,380元，由
    被繼承人將自有資金以支票方式支付予陳添聰，嗣系爭土地
    所有權則於95年7月17日逕移轉登記予其配偶原告李水粉等
    情，有系爭土地不動產買賣契約書、土地所有權狀及被繼承
    人所開立付款之支票等件影本附卷可稽（本院卷第19至28頁
    ），並為原告所不爭，自堪認為真正。是被繼承人確有以自
    己資金，無償為配偶原告李水粉購置系爭土地之事實，堪以
    認定。
  (四)次查，遺產及贈與稅法於62年2月6日公布施行，徵之當時該
    法第5條之立法理由為「(一)為防杜以本條所列各款方式逃避
    贈與稅起見，故參照日本法例訂明視同贈與。(二)為顧及事實
    起見，對於第5款及第6款加列但書規定，明定如能提出具體
    之證明者，仍可不視同贈與。」；對照同條文第3款「以自
    己之資金，無償為他人購置財產者，其資金。」規定，開宗
    明義即闡明以自己之資金，無償為他人購置財產者，不論其
    購置之財產為動產或不動產，其贈與標的均係「自己之資金
    」；再參酌該條款於84年1月13日修正增訂但書「但該財產
    為不動產者，其不動產。」係規定所購買財產若為不動產則
    適用同法第10條之估價原則，以贈與時之公告土地現值核算
    贈與財產價值，因此該法條但書規定，僅係購買不動產價值
    之估算規定（立法院公報第83卷第83期第191頁至第196頁及
    第84卷第2期第305頁參照），並非謂該贈與標的即為不動產
    ，此由該條前段仍保留購置財產為動產者，以購置資金為課
    徵標的之規定即明。則被告以系爭土地係被繼承人生前，以
    自己資金無償為配偶原告李水粉購置系爭土地財產，已該當
    於遺產及贈與稅法第5條第3款規定，應以贈與論，課稅標的
    為「資金」，但該資金購置之財產係不動產，其財產價值之
    估價，則依遺產及贈與稅法第10條規定，以贈與時之公告土
    地現值核算贈與財產價值。被告乃依遺產及贈與稅法第15條
    第1項第1款之規定，核定被繼承人死亡前二年內贈與該財產
    價值20,824,396元，併入遺產總額範疇內予以核課，即非無
    據。原告主張本件被繼承人之贈與，依遺產及贈與稅法第15
    條第1項第1款規定，該贈與標的應為該不動產（即系爭土地
    ），視為被繼承人之遺產，併入其遺產總額課徵遺產稅，尚
    有誤解。又原告所舉財政部88年6月8日台財稅第881915685
    號函，係規定被繼承人死亡前2年內贈與之農業用地免併入
    遺產課稅。而本件贈與之標的為「資金」，被繼承人並非以
    土地所有權人之法律地位直接贈與土地予原告李水粉，尚難
    援引適用該函之規定。
  (五)再者，農業發展條例第38條第1項規定（遺產及贈與稅法第1
    7條第1項第6款規定亦同），即作農業使用之農地於特定親
    屬間之繼承或贈與免徵遺產稅、贈與稅之規定，究其立法意
    旨乃係在農地禁止買賣政策下給予長期持有農地之農民之租
    稅優惠措施，嗣於89年後農地雖因不再禁止買賣而開放自由
    移轉，然上開優惠措施者仍以擁有農地所有權之人，因繼承
    或直接贈與農地予特定親屬為適用前提，此觀該條例89年之
    修正理由：「二、查『土地所有權人』死亡後農地之繼承依
    我國民間繼承習慣，多採諸子繼承或由『土地所有權人』生
    前贈與有繼承權之人．．．四、農業用地之遺產稅或贈與稅
    優惠，宜以繼承或受贈時，實際上作農業使用且具有土地所
    有權及將該土地繼續做農業使用為要件．．．。」（立法院
    公報第89卷第4期第256頁至第258頁院會紀錄參照）亦明。
    是遺產及贈與稅法第17條第1項第6款規定之適用前提，係指
    遺產中作農業使用之農業用地及其地上農作物，由繼承人或
    受遺贈人承受者，始足當之，即以被繼承人生前作農業使用
    之農業用地為限，倘繼承人非直接承受被繼承人之農業用地
    者，自無其適用（最高行政法院98年度判字第464號判決參
    照）。第以系爭土地未曾登記為被繼承人所有，而係原告李
    水粉與陳添聰簽約購買系爭土地，由被繼承人將自有資金以
    支票方式支付價金予陳添聰，嗣系爭土地所有權則逕行移轉
    登記為原告李水粉所有，已如前述，則該系爭土地為原告李
    水粉所有，非屬被繼承人所有之遺產，於被繼承人死亡時，
    並非由原告繼承所承受，縱系爭土地仍作農業使用，仍不符
    合遺產及贈與稅法第17條第1項第6款所規定之要件，自無農
    業用地作農業使用列為遺產扣除額適用之餘地，被告否准扣
    除，並無不合。原告主張系爭土地符合同法第17條第1項第6
    款之規定，應自被繼承人之遺產總額扣除，被告未予扣除，
    顯有違反租稅法定與平等原則云云，自無可採。
  (六)綜上所述，原告上開主張，均不足採。從而，被告否准將系
    爭土地價額自遺產總額中扣除，核無違誤，復查決定及訴願
    決定就此部分遞予維持，亦無不合。原告起訴論旨請求將訴
    願決定及原處分（復查決定）關於系爭農業用地扣除額部分
    予以撤銷，為無理由，應予駁回。兩造其餘之主張及舉證，
    於本件判決之結果並無影響，爰不逐一論述，附此敘明。
六、據上論結，本件原告之訴為無理由，依行政訴訟法第98條第
    1項前段、第104條、民事訴訟法第85條第1項前段，判決如
    主文。
中　　華　　民　　國　　100　 年　　4　　 月　　 7　　日
                臺中高等行政法院第二庭
                          審判長法  官　王  茂  修
                                法  官  劉  錫  賢
                                法  官  林  秋  華
以上正本證明與原本無異。
如不服本判決，應於判決送達後20日內向本院提出上訴書狀，其
未表明上訴理由者，應於提起上訴後20日內向本院提出上訴理由
書（須依對造人數附具繕本）；如於本判決宣示或公告後送達前
提起上訴者，應於判決送達後20日內補提上訴理由書（須附繕本
）。未表明上訴理由者，逕以裁定駁回。
中　　華　　民　　國　　100　 年　　4　　 月　　11　　日
                                書記官  李  孟  純